臺灣臺北地方法院民事判決　　　　　　　94年度簡上字第33號
　　上　訴　人　乙○○
　　訴訟代理人　丁○○
　　　　　　　　甲○○
　　被上訴人　　戊○○○股份有限公司
　　法定代理人　丙○○
　　訴訟代理人　己○○
上列當事人間請求返還獎金事件，上訴人對於中華民國九十三年十一月
二十六日臺灣臺北地方法院臺北簡易庭92年度北簡字第22743號第一審判
決提起上訴，本院於民國九十四年八月十五日言詞辯論終結，判決如下
：
    主  文
原判決關於命上訴人給付超過新臺幣貳拾參萬肆仟元及自民國九十二年
十月二十三日起至清償日止按年息百分之五計算之利息部分，及該部分
假執行之宣告，暨命上訴人負擔訴訟費用之裁判均廢棄。
前開廢棄部分，被上訴人在第一審簡易之訴及其假執行之聲請均駁回。
其餘上訴駁回。
第一審關於命上訴人負擔訴訟費用部分及第二審訴訟費用由上訴人負擔
七分之六，餘由被上訴人負擔。
    事  實
甲、上訴人方面：
一、聲明：求為判決：。
  (一)原判決廢棄。
  (二)被上訴人在第一審之訴及假執行之聲請均駁回。
二、陳述：除與原判決記載相同者，茲引用之外，補稱：
    當初上訴人所加入的是國寶集團，並不是戊○○○股份有限公司，
    而當初一個單位是拿新臺幣（下同）四萬三千元，佣金只有壹萬三
    千元，現在被上訴人要求退二萬多元，被上訴人反而賺了一萬多元
    ，被上訴人要求上訴人開票退款，弄到上訴人支票變成拒絕往來戶
    。我們認為我們沒有理由再付錢給被上訴人，他們公司並沒有損失
    。
三、證據：援用第一審所提證據。
乙、被上訴人方面：
一、聲明：求為判決：上訴駁回。
二、陳述：除與原判決記載相同者，茲引用之外，補稱：
  (一)我們請求的是上訴人當初參加傳銷所得的傳銷報酬，因為他的下線
    退貨，他所得的佣金變成不當得利，他的報酬都是因為多層次傳銷
    所得的利益，後來都已經退貨。我們傳銷獎金是按照當月份公司的
    總獎金除以當月份每個傳銷商貢獻度，按照當月份傳銷商貢獻度除
    完之後來分配，不是以各個傳銷商各自介紹多少來計算。多層次傳
    銷是大家購買傳銷商品，他們本身要成為傳銷商，就要先購買傳銷
    商品，所以參加的人都必須購買傳銷商品。
  (二)上訴人在被上訴人公司領取的獎金有壹佰多萬元，他們前兩個禮拜
    有來我們公司協調還款的方式，但是上訴人主張要把不當得利的本
    金直接少一半，當時上訴人看國寶做生前契約作得不錯，就跟另一
    批人到同業另一個公司去做，且把國寶這邊的大量傳銷商挖走，所
    以公司才解除上訴人傳銷人的關係，公司原同意讓上訴人分六期給
    付，但是上訴人還是不同意，堅持要減半。
三、證據：援用第一審所提證據。
    理  由
一、本件被上訴人起訴主張上訴人為其多層次傳銷事業之參加人，因推
    廣、銷售被上訴人所居間之國寶生前契約（下稱生前契約）及介紹
    他人參加被上訴人之多層次傳銷事業，因而獲得獲得佣金、獎金或
    其他經濟利益，嗣因上訴人所介紹之參加人馬靜芬等十六人辦理終
    止契約退出被上訴人之多層次傳銷事業，其依法得向上訴人追回因
    介紹前開下線參加人所獲得之推薦獎金四萬元及分紅獎金二十三萬
    四千元，爰請求上訴人清償二十七萬四千元及自起訴狀繕本宋達億
    日起至清償日止之法定遲延利息等語；上訴人則以其當初所加入者
    為國寶集團，並非被上訴人之公司，且當時所簽訂者乃居間契約書
    ，非從事多層次傳銷業務，被上訴人顯有隱瞞，另公司內部教材均
    表示係事業股東，享受股票分紅，非傳銷獎金或分紅，況當初其所
    居間之一個單位為四萬三千元，佣金為一萬三千元，今被上訴人要
    求退二萬多元，被上訴人反賺取一萬多元，顯不合理，是被上訴人
    沒有理由再付錢予被上訴人，被上訴人並無損失云云資為抗辯。
二、經查，本件被上訴人起訴主張上訴人之下線馬靜芬等十八人於經由
    上訴人之介紹加入後，復要求退出，有關此部分事實上訴人並不爭
    執，並有退貨明細表、應追回報酬明細、居間契約書、被上訴人聖
    告字第九一○一四號公告、前後分紅獎金計算表等資料在卷可參，
    堪信為真實。而上訴人對於其曾與被上訴人簽約，且因推廣被上訴
    人所居間之生前契約及介紹馬靜芬等人參加而獲得推薦獎金、分紅
    獎金一節亦不否認，此部分事實亦堪予認定為真。本件上訴人主張
    其毋庸返還其所受領之獎金，其主要理由乃認為其所簽訂者為居間
    契約，且係加入成為公司股東，所領取者為股東分紅，非獎金云云
    。惟按解釋意思表示，應探求當事人之真意，不得拘泥於所用之辭
    句，民法第九十八條定有明文。又解釋當事人之契約，應以當事人
    立約當時之真意為準，而真意何在，又應以過去事實及其他一切證
    據資料為斷定之標準，不能拘泥文字致失真意，上開意旨，亦有最
    高法院三十九年台上字第一○五三號判例可參。次按所謂「多層次
    傳銷」，乃指就推廣或銷售之計畫或組織，參加人給付一定代價，
    以取得推廣、銷售商品或勞務及介紹他人參加之權利，並因而獲得
    佣金、獎金或其他經濟利益者而言，公平交易法第八條第一項定有
    明文。至所謂「居間」者，謂當事人約定一方為他方報告定約之機
    會，或為訂約之媒介，他方給付報酬之契約者而言，民法第五百六
    十五條定有明文。準此，多層次傳銷事業之參加人所以取得獎金，
    必先給付一定代價成為參加人後，始取得推廣、銷售商品或勞務及
    介紹他人加入多層次傳銷事業之權利，並因而獲得報酬。但居間契
    約之一方當事人，僅需單純為他方提供訂約之機會或為訂約之媒介
    ，即得領取報酬，二者之過程及法律關係完全不同。本件上訴人係
    先購買被上訴人之傳銷商品即生前契約後，始成為參加人，並因此
    取得推廣、銷售生前契約商品及介紹他人參加之權利，其亦因此介
    紹馬靜芬等人購買系爭商品而分別獲得推薦、分紅獎金，兩造對此
    一過程均不否認，是上訴人顯然為多層次傳銷之參加人，且其所領
    取之推薦及分紅獎金，係基於多層次傳銷之法律關係而來，與單純
    為他方報告訂約機會或為訂約媒介而收取報酬之居間契約本質不符
    ，是兩造於八十九年九月二十日所簽訂之契約書雖名為「居間契約
    書」，惟細繹兩造所踐行之法律關係內容，實為多層次傳銷契約，
    非居間契約。依上開所述，解釋契約，應以過去事實及其他一切證
    據資料，探查當事人立約時之真意為準，不得拘泥所用之辭句，應
    認為本件兩造所成立者乃多層次傳銷之法律關係。縱被上訴人於內
    部文件中並未表明其係多層次傳銷事業，而講習資料復表示上訴人
    等參加人為公司股東，得配股分紅，且稱一個人購買四張契約即有
    一張股票，買一張生前契約股票即享有股東分紅等等，亦無礙兩造
    間成立多層次傳銷法律關係之事實，況上訴人依此方式從事業務，
    業務分紅均按多層次傳銷之模式計算，被上訴人於九十年六月三十
    日復且向公平交易委員會報備為多層次傳銷公司，先前即採「大股
    東分紅資格」之傳銷獎金制度計算，上訴人於被上訴人為上開報備
    後仍繼續推薦他人參加被上訴人之傳銷事業，且領取介紹他人參加
    被上訴人傳銷事業所核發之推薦、分紅獎金，是上訴人辯稱其不知
    參加被上訴人所從事之業務為多層次傳銷事業云云，顯非事實。況
    倘如上訴人所稱，其為公司股東，何以公司股東紅利之發放非依公
    司法規定係於固定年度中以召開股東大會，由股東大會決議方式決
    定，反而係在介紹他人加入時，得以領取所謂「推薦」獎金、「分
    紅」獎金？由是益證上訴人稱其係公司股東，所領取者為股東分紅
    云云，並非事實。
三、按多層次傳銷計畫或組織之參加人雖經過十四日解除權期間後，仍
    得隨時以書面終止契約，退出多層次傳銷計畫或組織，公平交易法
    第二十三條之二第一項訂有明文；又多層次傳銷事業依前開規定於
    買回參加人所持有之商品，依同法第十三條之二第二項但書規定，
    得扣除已因該項交易而對參加人所給付之獎金或報酬，又參加人退
    貨時所扣除之獎金或報酬，應僅限扣除退貨當事人所獲得之部分，
    至於其餘各相關之上線因該筆進貨所已獲得之獎金或報酬，則應分
    別向各該上線追回，不得全數由當事人所退商品之價金中扣除，，
    上開意旨有公平交易委員會公研釋字第○○六號解釋及公平交易委
    員會（八二）公參字第二六九號行政解釋可資參照。本件上訴人確
    曾因介紹馬靜芬等十六人參加被上訴人之多層次傳銷事業而領取推
    薦獎金、分紅獎金，此為上訴人所不爭執。而馬靜芬等十六人嗣後
    又已退出被上訴人多層次傳銷業務，此亦為上訴人所不否認，是依
    上開規定，被上訴人自得要求上訴人退還其因介紹馬靜芬參加而受
    領之獎金。惟有疑義者，乃上訴人於介紹馬靜芬等人加入時，其領
    取之之獎金有二類，一為推薦獎金四萬元、一為分紅獎金二十三萬
    四千元。就上開獎金之性質以觀，推薦獎金部分係因上訴人介紹他
    人加入而獲得，分紅部分係因馬靜芬等人加入時購買系爭產品之業
    績而獲得，其中介紹他人加入部分於上訴人確有引介馬靜芬等人，
    且馬靜芬等人確有加入之事實時，上訴人之獲獎資格即已確定並完
    成，不因嗣後馬靜芬等十六人加入時間之久暫而有不同；至所謂分
    紅獎金部分，此部分金額既係因馬靜芬等人加入時購買系爭產品所
    產生之業績計算而來，於馬靜芬等人退出時，因被上訴人需買回馬
    靜芬等人所購買之產品，此一業績即告消滅，換言之，上訴人依此
    一業績計算分紅之基礎不復存在，其領取所謂「分紅」獎金之依據
    即消失，成為不當所得，是以，被上訴人自得要求上訴人退還此部
    分款項。反之，就推薦獎金部分，因上訴人領取此一獎金之基礎事
    實於介紹馬靜芬等人加入時即已完成，不因馬靜芬等人參與期間究
    竟如何，是以，上訴人領取此一獎金之事實基礎既已發生，嗣後馬
    靜芬等參加人究係因為何種原因退出，概與上訴人無涉矣，上訴人
    仍得保留其因居間行為所獲得之報酬，是被上訴人因馬靜芬等人退
    出進而要求上訴人應返還此部分獎金云云，自非有據。
四、綜上所述，被上訴人本於公平交易法第二十三條之二第二項規定，
    請求上訴人退還獎金貳拾柒萬肆仟元，及自起訴狀繕本送達翌日即
    九十二年十月二十三日起至清償日止，按週年利率百分之五計算之
    利息，於貳拾萬肆仟元及自九十二年十月二十三日起算之法定遲
    延利息部分，為有理由，應予准許。逾此所為請求，為無理由，應
    予駁回。至於被上訴人敗訴部分，其假執行之聲請失所附麗，應併
    予駁回。原審就超過上開應准許部分，為上訴人敗訴之判決，並為
    假執行之宣告，自有未洽。上訴意旨就此部分指摘原判決不當，求
    予廢棄改判，為有理由。至於上開應准許部分，原審判命上訴人給
    付，並為假執行之宣告，核無違誤，上訴意旨，就此部分，仍執陳
    詞，指摘原判決不當，求予廢棄，為無理由，應駁回其上訴。
五、據上論結，本件上訴為一部有理由，一部無理由，依民事訴訟法第
    436條之1第3項、第450條、第449 條第1項、第79條，判決如主文。
中　　華　　民　　國　　94　　年　　8 　　月　　29　　日
                        民事第二庭審判長法　官　鄭純惠
                  　　　　　　　　　    法　官　吳燁山
                                        法  官  汪漢卿
以上正本係照原本作成
不得上訴
中　　華　　民　　國　　94　　年　　8 　　月　　29　　日
                                    　　書記官　許婉如
